【裁判字號】    98,上訴,3129
【裁判日期】    980814
【裁判案由】    毒品危害防制條例
【裁判全文】
臺灣高等法院刑事判決                98年度上訴字第3129號
上  訴  人
即  被  告  甲○○
上列上訴人即被告因毒品危害防制條例案件，不服臺灣板橋地方
法院98年度訴字第2030號，中華民國98年6月30日第一審判決（
起訴案號：臺灣板橋地方法院檢察署98年度撤緩毒偵字第6號）
，提起上訴，本院判決如下：
    主  文
上訴駁回。
    事實及理由
一、按刑事訴訟法第三百五十條、第三百六十一條、第三百六十
    二條、第三百六十七條規定，不服地方法院之第一審判決而
    上訴者，須提出上訴書狀，並應敘述具體理由，為上訴必備
    之程式；其所提出之書狀未敘述上訴理由，或僅曾以言詞陳
    述上訴理由者，均應於上訴期間屆滿後二十日內補提理由書
    於第一審法院。第一審法院經形式審查，認逾期未補提上訴
    理由者，應定期間先命補正，逾期未補正者，為上訴不合法
    律上之程式，應以裁定駁回。倘已提出上訴理由，但所提非
    屬具體理由者，則由第二審法院以上訴不合法律上之程式，
    判決駁回。而所謂具體理由，必係依據卷內既有訴訟資料或
    提出新事實、新證據，指摘或表明第一審判決有何採證認事
    、用法或量刑等足以影響判決本旨之不當或違法，而構成應
    予撤銷之具體事由，始克當之（例如：依憑證據法則具體指
    出所採證據何以不具證據能力，或依憑卷證資料，明確指出
    所為證據證明力之判斷如何違背經驗、論理法則）；倘僅泛
    言原判決認定事實錯誤、違背法令、量刑失之過重或輕縱，
    而未依上揭意旨指出具體事由，或形式上雖已指出具體事由
    ，然該事由縱使屬實，亦不足以認為原判決有何不當或違法
    者（例如：對不具有調查必要性之證據，法院未依聲請調查
    亦未說明理由，或援用證據不當，但除去該證據仍應為同一
    事實之認定），皆難謂係具體理由，俾與第二審上訴制度旨
    在請求第二審法院撤銷、變更第一審不當或違法之判決，以
    實現個案救濟之立法目的相契合，並節制濫行上訴。
二、本件上訴人即被告甲○○不服原審判決，提起上訴，其上訴
    意旨略稱：伊施用毒品係屬戕害個人之行為，對於他人之法
    益並無直接危害，且犯後坦承犯行，深具悔意，原審漏未審
    酌，量刑過重，似有不當；又伊本件先後二次施用海洛因之
    犯行，具有反覆、延續實行之特徵，應評價為包括一罪之集
    合犯，原判決未適用集合犯之規定論斷，亦有未當。另伊目
    前以開貨運車為業，有正當職業，並與年近六旬之母親相依
    為命，且母親為Ｂ肝帶原者，有合併肝腫瘤、膽結石及腎結
    石併左腎水泡等病症，無謀生能力，均賴伊賺錢養家及支付
    母親醫療費用，伊一旦入監服刑，伊母親勢必流落街頭，又
    伊經過本次教訓，決心痛改前非，懇請鈞院惠予為緩刑之宣
    告，以啟自新云云。
三、經查：
  (一)按刑法上所謂「集合犯」，乃指其犯罪構成要件中，本即預
    定有多數同種類之行為將反覆實行，立法者以此種本質上具
    有複數行為，反覆實行之犯罪，認為有包括一罪之性質，因
    而將此種犯罪歸類為「集合犯」，特別規定為一個獨立之犯
    罪類型，例如營業犯、收集犯、職業犯等均屬之。從而「集
    合犯」之成立，除行為人主觀上必須出於一個或概括之犯罪
    決意外，該自然意義之複數行為，在時空上並應有反覆實行
    之密切關係，依社會通念，客觀上認為以包括之一罪評價較
    為合理者，始與立法之意旨相符。又刑法刪除第五十六條連
    續犯規定之修正理由說明：「對繼續犯同一罪名之罪者，均
    適用連續犯之規定論處，不無鼓勵犯罪之嫌，亦使國家刑罰
    權之行使發生不合理之現象」，「基於連續犯原為數罪之本
    質及刑罰公平原則之考量，爰刪除有關連續犯之規定」等語
    觀之，係將本應各自獨立評價之數罪，回歸本來就應賦予複
    數法律效果之原貌。因此，就刑法修正施行後多次施用毒品
    之行為，自應採一罪一罰原則，始符合修法本旨。反之，若
    將此種多次施用毒品之行為歸類為「集合犯」實質一罪，僅
    受一次刑法之評價，顯然與社會通念不合，而違背修法之意
    旨（最高法院九十六年度第九次刑事庭會議決議意旨參照）
    。是關於集合犯之判斷，除應考量行為人主觀上是否出於反
    覆實行之概括犯意外，尚應斟酌客觀上之法律規範本來意涵
    、實現該犯罪目的之必要手段、社會生活經驗中該犯罪必然
    反覆實行之常態與社會之通念等因素。稽以行為人施用毒品
    之原因，不一而足，其多次施用毒品之行為，未必皆出於行
    為人之一個犯意決定；且觀諸毒品危害防制條例第十條第一
    項、第二項施用毒品罪之構成要件文義衡之，實無從認定立
    法者本即預定該犯罪之本質，必有數個同種類行為而反覆實
    行之集合犯行，故施用毒品之犯罪構成要件，本質上不當然
    含有同種行為反覆實施之要件，再行為人各次施用毒品之行
    為，均係為滿足各該次之毒癮，於滿足毒癮後，該次行為即
    已完成，是各次施用毒品均為各自獨立之行為，各具獨立性
    ，其前後次施用毒品行為間，自無密切不可分之關係。原判
    決以被告犯二次施用第一級毒品犯行間，行為互殊、犯意各
    別，應分論併罰，經核並無違誤，被告上訴意旨所執該二次
    施用海洛因之犯行，應適用集合犯論處云云，實有誤解，其
    所指原判決違誤之情形並不存在，已難謂係具體理由。
  (二)次按量刑係法院就繫屬個案犯罪之整體評價，為事實審法院
    得依職權自由裁量之事項，量刑判斷當否之準據，應就判決
    之整體觀察為綜合考量，苟已斟酌刑法第五十七條各款所列
    情狀，而未逾越法定刑度，如無偏執一端，致有明顯失出失
    入之恣意為之情形，上級審法院即不得單就量刑部分遽指為
    不當或違法。查原判決就如何量定被告宣告刑之理由，業已
    詳敘審酌被告前因施用毒品案件，經觀察、勒戒及強制戒治
    ，仍未能戒除施用毒品惡習，再犯本件施用毒品犯行，顯見
    其意志不堅，並衡其犯罪動機、目的、所犯施用毒品犯行究
    為自戕行為，及犯罪後於原審審理時坦承犯行，態度尚可等
    一切情狀，予以綜合考量，在法定刑度範圍內，詳予審酌科
    刑，並依法定其應執行刑，經核原審量刑並無濫用量刑權限
    、違法或失當之處，亦無判決理由不備之違法情形存在，被
    告置原判決前開論述於不顧，猶執業經原審審酌之施用毒品
    行為究屬自戕行為及被告犯後坦承犯行之犯後態度，任憑己
    意，指摘原判決漏未審酌致量刑過重云云，所指原判決之不
    當，實際上亦不存在。再觀諸被告之前案紀錄，其前既因施
    用毒品案件，經觀察、勒戒及強制戒治完畢，仍未能戒除施
    用毒品惡習，再犯本件先後二次施用毒品犯行，且其本件二
    次施用毒品犯行，原係經檢察官為緩起訴處分，詎被告於九
    十七年九月間，又因施用第一級毒品海洛因案件（按此部分
    業經原審法院於九十八年三月十九日以九十七年度訴字第五
    一七二號判決判處有期徒刑七月，並經本院判決上訴駁回）
    ，致遭檢察官撤銷上開緩起訴處分，並提起本件公訴，顯見
    被告戒毒意志不堅之性格，及一再施用毒品之犯罪狀況，實
    難認無再犯之虞，自不宜為緩刑之宣告，從而原判決未併予
    諭知緩刑，洵無違誤，被告以其有正當職業，決心悔改，並
    需照顧母親為由，上訴請求為緩刑之宣告云云，所述無非對
    本件犯行深表悔悟及其個人主觀上期盼為緩刑之宣告，惟依
    上述，本院尚不得執此遽為被告緩刑之諭知，所執此部分上
    訴理由，亦非屬具體理由。綜上所述，被告所執上訴理由，
    顯非依據卷內既有訴訟資料或提出新事實、新證據，指摘或
    表明第一審判決有何採證認事、用法或量刑等足以影響判決
    本旨之不當或違法，而構成應予撤銷之具體事由。是被告上
    訴，未以書狀敘述具體理由，揆諸上揭規定，自屬不合法律
    上之程式，爰不經言詞辯論，逕予駁回。
據上論斷，應依刑事訴訟法第三百六十七條前段、第三百七十二
條，判決如主文。
中    華    民    國    98    年    8     月    14    日
                  刑事第二十一庭審判長法  官  蘇隆惠
                                      法  官  許永煌
                                      法  官  曾家貽
以上正本證明與原本無異。
如不服本判決，應於收受送達後10日內向本院提出上訴書狀，其
未敘述上訴之理由者並得於提起上訴後10日內向本院補提理由書
（均須按他造當事人之人數附繕本）「切勿逕送上級法院」。
                                      書記官  任正人
中    華    民    國    98    年    8     月    18    日


司法院資訊處製作；財團法人民間司法改革基金會備份。
